---
title: 'Introdução à Análise de Dados com Linguagem R'
subtitle: 'Aula 3'

output:
        pdf_document:
                number_sections: true
                toc: true
                includes:
                        in_header: header.tex
        html_document:
                css: style.css
                number_sections: true
                toc: true
                toc_float:
                        collapsed: false
                        toc_depth: 2
                df_print: paged
                
author: 'Analista Ambiental Robson Cruz'
---


# Matriz
Matriz é uma estrutura de dados semelhante a vetor, exceto que na matriz temos 2 dimensões, uma para as linhas e outra para as colunas. O código a seguir mostra a criação de uma matriz 3x3.


```{r}
matriz <- matrix(1:9, nrow = 3, ncol = 3)
matriz
```


## Somar linhas e Colunas de uma Matriz

A função `apply`, parte do pacote `base` do R, pode ser usada para aplicar uma determinada função a uma matriz, e recebe 3 argumentos como parâmetro: a matriz contendo os dados, a indicação do sentido de aplicação da função, representado pelos números 1 (linha) ou 2 (coluna) e a função a ser aplicada.

Somar as linhas de uma matriz:


```{r}
print(apply(matriz, 1, sum))
```


Somar os valores das colunas de uma matriz:


```{r}
print(apply(matriz, 2, sum))
```


## Somar os Elementos da Diagonal de uma Matriz


```{r}
m <- matrix(1:9, nrow = 3, ncol = 3)
print(m)
```


```{r}
sum(diag(m))
```


## Sentido de Preenchimento dos Dados em uma Matriz
A função `matrix()` tem por padrão o preenchimento no sentido das colunas, porém, em alguns casos podemos necessitar preencher uma matriz no sentido das linhas, para isso devemos definir o valor do argumento `byrow = TRUE`


```{r}
matriz <- matrix(1:9, nrow = 3, ncol = 3, byrow = TRUE)
print(matriz)
```


## Atribuir Nomes as Linhas e Colunas de uma Matriz 


```{r}
matriz <- matrix(1:9, nrow = 3, ncol = 3, byrow = TRUE)
print(matriz)
```


```{r}
# Atribuir Nomes as Linhas da matriz
rownames(matriz) <- c('Linha 1', 'Linha 2', 'Linha 3')
```


```{r}
print(matriz)
```


```{r}
# Atribuir Nomes as colunas da matriz
colnames(matriz) <- c('Coluna 1', 'Coluna 2', 'Coluna 3')
```


```{r}
matriz
```



## Obter os nomes das Linhas e Colunas de uma Matriz

**Somente os Nomes das Linhas**


```{r}
rownames(matriz)
```



**Somente os Nomes das Colunas**


```{r}
colnames(matriz)
```


**Nomes das Linhas e Colunas**


```{r}
dimnames(matriz)
```



## Acessar Linhas e Colunas da Matriz


```{r}
# mostrar a primeira linha da matriz
matriz[1, ]
```


```{r}
# mostrar a segunda Coluna da matriz
matriz[, 2]
```
    

## Acessar Elementos da Matriz


```{r}
# Mostrar o elemento pertencente a segunda linha e segunda coluna
matriz[2, 2]
```

    

## Alterar os Elementos de uma Matriz


```{r}
# alterar o elemento da linha 2 coluna 2, número 5, para 0
matriz[2, 2] <- 0
matriz
```

    

## Operações com Matrizes

### **Maior e menor valor entre os elementos da matriz**


```{r}
# maior valor entre os elementos da matriz
max(matriz)
```



```{r}
# menor valor entre os elementos da matriz
min(matriz)
```



### **Maior e menor valor de uma linha ou coluna da matriz**


```{r}
# maior valor entre os elementos da primeira linha
max(matriz[1,])
```


```{r}
# menor valor entre os elementos da terceira coluna
min(matriz[,3])
```


### **Média dos elementos da matriz**


```{r}
mean(matriz)
```



### **Somar os valores das linhas e colunas**

### **Soma de elementos da matriz**


```{r}
# somar os valores da primeira linha
sum(matriz[1, ])
```



```{r}
# somar os valores da terceira coluna
sum(matriz[, 3])
```



```{r}
# somar os elementos da segunda linha da matriz
sum(matriz[2, ])
```


### **Diagonal da matriz**


```{r}
# Obter a diagonal da matriz
diag(matriz)
```


```{r}
# Obter a soma entre os elementos da diagonal da matriz
sum(diag(matriz))
```


### **Transposição de Matriz**


```{r}
# Transpor a matriz
t(matriz)
```


### **Soma entre matrizes**


```{r}
# Definição das matrizes "a" e "b"
a <- matrix(1:6, nrow = 3, byrow = TRUE)
b <- matrix(1:6, nrow = 3, byrow = TRUE)

a
b
```


```{r}
# soma das matrizes a e b
a + b
```



## Combinar Vetores em Matriz
Em R podemos combinar vetores para formar uma matriz em que cada vetor fará parte de uma coluna ou linha da matriz. Para combinar vetores em linhas matriciais usamos a função `rbind()`, e para combinar vetores em colunas da matriz usamos a função `cbind()`.
O exemplo a seguir mostra como combinas três vetores com orientação nas linhas de uma matriz.


```{r}
# Vetor referente a uma amostra de valores de ações da Apple
apple <- c(109.49, 109.90, 109.11, 109.95, 111.03)

# Vetor referente a uma amostra de valores de ações da IBM
ibm <- c(159.82, 160.02, 159.84, 160.35, 164.79)

# Vetor referente a uma amostra de valores de ações da Microsoft
microsoft <- c(59.20, 59.25, 60.22, 59.95, 61.37)

# combinar os vetores em uma matriz onde cada linha receberá os valores dos vetores
rbind(apple, ibm, microsoft)
```



A seguir é demonstrado como combinar os elementos de vetores em colunas de uma matriz.


```{r}
# combinar os vetores em uma matriz onde cada coluna receberá os valores dos vetores
cbind(apple, ibm, microsoft)
```



## Matriz de Correlação
Como exemplo prático para demonstrar o uso de matriz para cálcular a correlação entre variáveis, usaremos os dados referente a publicação:

Ramsey, F.L. and Schafer, D.W. (2013). _The Statistical Sleuth_: A Course in Methods of Data Analysis (3rd ed), Cengage Learning.

Os dados são os valores médios de peso cerebral (g), peso corporal (g), duração da gestação (dias) e tamanho da prole de 96 espécies de mamíferos.


```{r}
# Carregar os dados vetoriais
load('./data/dados_modulo_1_aula_3.rda')

# listar os objetos no ambiente R
ls()
```


```{r}
# Combinar os vetores em uma matriz
m <- cbind(cerebro, corpo, gestacao, prole)

# Mostrar as primeiras 6 linhas da matriz
head(m)

# Mostrar as últimas 6 linhas da matriz
tail(m)
```



## Atribuir um Atributo a uma Matriz
Para inserir um atributo a matriz utilizamos a função `attr()`, passando como argumentos a matriz e um rótulo para nomear o atributo. Como demonstração iremos inserir um atributo a nossa matriz definida anteriormente, este atributo será a referência bibliográfica dos dados.


```{r}
# Obter os atributos da matriz
attributes(m)
```


```{r}
# Inserir o atributo
attr(m, 'Fonte') <- 'Ramsey, F.L. and Schafer, D.W. (2013). The Statistical Sleuth: A Course in Methods of Data Analysis (3rd ed), Cengage Learning.'
```


```{r}
# conferir os atributos da matriz
attributes(m)
```


## Gerar Gráficos a partir dos Dados de uma Matriz


```{r}
# gráfico da relação entre as duas primeiras colunas (cerebro e corpo)
plot(m)
```



```{r}
# gráfico da relação entre as duas primeiras colunas (gestacao e prole) 
# plot(m[, 3], m[, 4])
plot(m[,'gestacao'], m[,'prole'])
```
    


# Array
Em R array é uma estrutura de dados tridimensional. Criamos um array através da função `array(x, dim)`, onde o parâmetros `x` é um vetor e `dim` são as dimensões do array.


```{r}
a <- array(c(1:24), dim = c(3, 3, 2))
```


```{r}
a
```



## Acessar Elementos do Array


```{r}
# Acessar a primeira tabela
a[, , 1]
```



```{r}
# Acessar a primeira linha da tabela 1
print(a[1, , 1])
```


```{r}
# Acessar a primeira coluna da segunda tabela
print(a[, 1, 2])
```
    

## Operações com Arrays


```{r}
# Obter o maior valor da primeira tabela
max(a[, , 1])
```



```{r}
# Obter a soma da primeira coluna da tabela 1
sum(a[, 1, 1])
```


```{r}
# obter a média dos valores da segunda linha da segunda tabela
mean(a[, 2, 2])
```


```{r}
# Obter a soma entre os valores da primeira coluna da table 1 com os da
# primeira coluna da tabela 2
sum(a[, 1, 1], a[, 1, 2])
```



```{r}
# obter a soma dos valores da diagonal da primeira tabele
sum(diag(a[, , 1]))
```


## Atribuir Nomes as Dimensões do Array

Assim como podemos atribuir nomes aos elementos de um vetor e as duas dimensões de uma matriz, também é possível o fazer para arrays. Para tal utilizamos a função `dimnames()`, passando como parâmetros três vetores com os nomes das linhas da matriz, nomes das colunas e nomes das matrizes.


```{r}
a <- array(c(1:24),  # Vetor
           dim = c(3, 3, 2),  # Dimensões do array 
           dimnames = list(c('L1', 'L2', 'L3'),  # Nome das linhas das matrizes
                           c('C1', 'C2', 'C3'),  # Nome das colunas das matrizes
                           c('Matriz 1', 'Matriz 2')))  # Nomes das Matrizes

print(a)
```
    
    

## Inserir Atributo em um Array


```{r}
# inserir um atributo ao array "a"
attr(a, 'Observação') <- 'Meu primeiro array em R!!'
```


```{r}
# checar os atributos do array
print(attributes(a))
```
