---
title: 'Introdução à Análise de Dados com Linguagem R'
subtitle: 'Aula 5'

output:
        pdf_document:
                number_sections: true
                toc: true
                includes:
                        in_header: header.tex
        html_document:
                css: style.css
                number_sections: true
                toc: true
                toc_float:
                        collapsed: false
                        toc_depth: 2
                df_print: paged
                
author: 'Analista Ambiental Robson Cruz'
---

```{r setup, include=FALSE}
knitr::opts_chunk$set(echo = TRUE)
```

# Salvar Data Frame

## .csv

```{r}
# criar um data frame
df <- data.frame(
    # Definir a coluna id
    id = c(1, 2, 3, 4, 5),
    # Definir a coluna nome
    nome = c('Mezilaurus itauba', 'Apuleia leiocarpa', 'Cedrela odorata', 
             'Amburana acreana', 'Hymenolobium excelsum'),
    # Definir a coluna volume
    volume = c(3.25, 6.51, 7.45, 8.81, 4.35)
)
```



```{r}
# Salvar no disco como arquivo .csv
write.csv2(df, './output/data_frame.csv')
```

## .txt
```{r}
# Salvar no disco como arquivo .txt
write.table(df, './data_frame.txt', row.names = FALSE)
```

# 2. Fatores
<p style="text-align:justify;">Em R as variáveis categóricas podem ser classificadas e ordenadas através da função <mark style="background-color:#F4F4F4">factor( )</mark>. Ao converter ordenar categoricamente um vetor através desta função, nosso vetor passa a ser denominado de fator.</p>


```{r}
# Definir o vetor de dados categóricos "sexo"
sexo <- c("macho", "femea", "femea", "macho", 
          "macho", "macho", "femea", "macho")
```

<p style="text-align:justify;">O trecho de código a seguir mostra a estrutura do vetor <mark style="background-color:#F4F4F4">sexo</mark>, obtida através da função <mark style="background-color:#F4F4F4">str( )</mark>, o retorno desta função nos diz que o tipo de vetor em questão é caracteres e possui oito elementos.</p>

```{r}
# Checar a estrutura do vetor
str(sexo)
```

```{r}
# Resumir os dados do vetor sexo
summary(sexo)
```

<p style="text-align:justify;">A função <mark style="background-color:#F4F4F4">levels( )</mark> é utilizada para inspecionar os níveis de um fator, como nosso vetor não foi definido como fator retorna <mark style="background-color:#F4F4F4">NULL</mark>.</p>

```{r}
# checar os níveis do vetor
levels(sexo)
```

<p style="text-align:justify;">Outra forma de verificar se um vetor de variáveis categóricas possui fatores é através da função <mark style="background-color:#F4F4F4">is.factor( )</mark>. Esta função retorna TRUE em caso do vetor possuir fatores definidos, caso contrário retorna FALSE.</p>


```{r}
# Checar se uma vetor é um fator
is.factor(sexo)
```

A seguir definimos o vetor sexo como fator

```{r}
# Converter o vetor sexo para fator
sexo_fator <- factor(sexo, levels = c("macho", "femea"))

# checar a estrutura do fator
str(sexo_fator)
```

```{r}
# checar os níveis do fator
levels(sexo_fator)
```

```{r}
# Resumir os dados do fator sexo através de um gráfico
plot(sexo_fator)
```

O código abaixo mostra como atribuir rótulos ao níveis do fatores:

```{r}
sexo_fator <- factor(sexo, levels = c("macho", "femea"), 
                     labels = c("M", "F"))

str(sexo_fator)
levels(sexo_fator)
```

```{r}
sexo_fator
```

## Converter colunas de uma data frame para `factor`

### Fatores em Inventário Florestal

```{r}
# Lê uma planilha csv com dados de inventário florestal
inventario <- read.csv2('./data/UMF_4_UPA_4F_SINAFLOR_v03.csv',
                encoding = 'latin1')
```

```{r}
# Converter a coluna "QF" (qualidade do fuste) para fatores
inventario$QF <- factor(inventario$QF, 
                        levels = c(1, 2, 3), 
                        ordered = TRUE)
```

```{r}
# Resumo da coluna QF
summary(inventario$QF)
```

```{r}
# Visualização gráfica dos fatores
plot(inventario$QF)
```

## Atribuir Rótulos ao Fator
Agora iremos atribuir rótulos ao nosso fator, os rótulos serão: Fuste 1, Fuste 2 e Fuste 3.

```{r}
# Converter a coluna "QF" (qualidade do fuste) para fatores e atribuir rótulos
inventario$QF <- factor(
    inventario$QF, 
    levels = c(1, 2, 3), 
    label = c('Fuste 1', 'Fuste 2', 'Fuste 3'),
    ordered = TRUE
)
```

```{r}
# Resumo da coluna QF
summary(inventario$QF)
```

```{r}
# Mostrar os dados com a inserção de rótulos aos fatores
head(inventario)
```


```{r}
# Visualização gráfica dos fatores
plot(inventario$QF)
```

## Fatores - Lista Espécies Fauna Ameaçada de Extinção

```{r}
# Leitura dos dados
fauna <- read.csv2('./data/DF_port_MMA_300-2022_fauna.csv')

# Mostrar as seis primeiras linhas dos dados
head(fauna)
```

```{r}
# Valores únicos para categoria de ameaça
unique(fauna$categoria)
```

```{r}
# Resumo da coluna categoria
summary(fauna$categoria)
```

```{r}
# Converter os dados da coluna categoria para fatores
fauna$categoria <- factor(
    fauna$categoria, 
    levels = c('VU', 'EN', 'CR', 'CR (PEX)', 'EX', 'RE', 'EW'),
    ordered = TRUE
)
```

```{r}
# Resumo da coluna categoria
summary(fauna$categoria)
```

```{r}
# Visualização Gráfica dos Fatores
plot(fauna$categoria)
```

# Listas

<p style="text-align:justify">Imagine que você precisa ir ao supermercado, para se manter organizado e lembrar o que comprar, você provavelmente fará uma lista de compras. Pense no que pode haver nessa lista: Cereais, papel toalha, frutas, detergente... Vários tipos de coisas com formas e estruturas diferentes. Não importa o que seja, se você puder lembar, poderá colocá-los em sua lista. Assim como sua lista de compras, em R, existe um tipo de superestrutura de dados, também chamada de Lista, que permite agrupar outras estruturas de dados em, digamos, uma lista.</p>
<p style="text-align:justify">Para criar uma lista é simples, basta usar a função <b><mark style="background-color:#F4F4F4">list( )</b></mark> e passar todas as estruturas de dados que você deseja dentro de sua lista.</p>
<p style="text-align:justify">Agora iremos criar a seguinte lista em R:</p>

 * farinha de trigo
 * farinha de mandioca
 * farinha de milho
 * creme dental
 * papel higiênico
 * sabonete
 * água sanitária
 * detergente
 * carne
 * frango
 * peixe
 * cerveja
 * sonrisal
 * eparema
 
```{r}
lista <- list(c('farinha de trigo', 'farinha de mandioca', 'farinha de milho'), 
              c('creme dental', 'papel higiênico', 'sabonete'),
              c('água sanitária', 'detergente'),
              c('carne', 'frango', 'peixe'),
              c('cerveja', 'sonrisal', 'eparema'))

print(lista)
```
 
## Acessando elementos em uma lista

```{r}
# Selecionar todos os valores do primeiro ítem da lista
print(lista[[1]])
```

```{r}
# Todos os elementos do terceiro vetor da lista
print(lista[[3]])
```

```{r}
# Primeiro valor do primeiro da lista
print(lista[[1]][[1]])
```

```{r}
# Quarto e Quinto ítens da lista
nao_esquecer <- lista[c(4, 5)]
print(nao_esquecer)
```

## Nomear os elementos de uma lista

```{r}
# Definir nomes para os elementos da lista
names(lista) <- c('cereais', 'higiene', 'limpeza',
                  'proteína', 'birita')
```

```{r}
# No primeiro ítem da lista, filtrar apenas o primeiro sub-ítem
lista$cereais[[1]]
```

```{r}
# No segundo ítem da lista, filtar o primeiro sub-ítem
# No elemento flora, filtrar a primeira espécie
lista$higiene[[1]]
```

## Funções Aplicadas à lista

Praticamento todas as funções vistas nas aulas anteriores se aplicam à lista.

### `str` e `summary`

```{r}
# Verificar a estrutua da lista
str(lista)
```

```{r}
# Obter um resumo dos dados armazenados na lista
summary(lista)
```

### `lapply` e `sapply`

As funções `lapply` e `sapply` são uma variação da função `apply` para iterar sobre aos elementos de uma lista. Esta funções diferem somente na forma como os resultados são mostrados na tela. Para a função `lapply` a saída é na forma de lista, enquanto `sapply` apresenta uma saída vetorial.

```{r}
lista = list(x = c(1.55, 1.15, 1.71, 1.89, 1.65, 1.44), 
             y = c(12.51, 9.89, 21.22, 22.11, 9.98))

print(lapply(lista, mean))
```

```{r}
# Média para cada elemento da lista
print(sapply(lista, mean))
```

```{r}
# Média apenas do elemento x da lista
print(mean(lista[[1]]))
```

### **`toString()`**

```{r}
print(toString(lista))
```

## Converter Vetor para Lista
Há duas maneiras de converter um vetor para lista, uma delas é usar a função `list()` e passar como parâmetro o nome do vetor, a outra forma é usar a função `as.list()`. A diferença entre essas essas função é que `list()` produzirá uma lista formada pelos várias elementos do vetor, ao passo que a função `as.list()` irá gerar uma lista para cada elemento do vetor, coforme demonstrado no código a seguir.


```{r}
# Definição do vetor "numeros"
numeros <- c(1:26)

# Definição do vetor "letas"
letras <- letters

lista <- list(numeros, toupper(letras))

print(lista)
```

### `as.list`

```{r}
x = c(1.55, 1.15, 1.71, 1.89, 1.65, 1.44)

lista2 <- as.list(x)

print(head(lista2))
```


### `list`

```{r}
# Convter o vetor "numeros" para lista usando a função list()
print(list(x))
```

Podemos aplicar função aos vetores no momento de criação da lista

```{r}
# Definição do vetor "numeros"
numeros <- c(1:26)

# Definição do vetor "letas"
letras <- letters

lista <- list(numeros, toupper(letras))

print(lista)
```



```{r}
## Converter Dataframe para Lista

# definir o dataframe 
df <- data.frame(a = c(1:5), b = c(6:10))

# Mostrar os dados do dataframe
df
```

```{r}
# converter o dataframe para lista utilizando a função list()
lista_df <- list(df)
print(lista_df)
```

```{r}
# converter o dataframe para lista utilizando a função as.list()
lista_df <- as.list(df)
print(lista_df)
```

`as.list()` converte cada elemento do vetor em um elemento de lista, no caso de data frame cada coluna será uma elemento de lista.

# Conhecendo a Versatilidade de uma lista
A lista a seguir contém todas as estruturas de dados que conhecemos neste curso, e formada pelo vetor de diâmetros de árvores (dap), uma matriz, um _array_, um _data frame_ e uma lista. Observe que podemos inserir lista dentro de lista.

```{r}
li <- readRDS('./data/lista_exemplo.rds')

str(li)
```

# Aplicação do uso de lista em R
<p style="text-align:justify">A seguir conheceremos uma lista gerada através de <i><a href="https://www.in.gov.br/en/web/dou/-/portaria-gm/mma-n-300-de-13-de-dezembro-de-2022-450425464">webscraping</a></i> na página da Impresa Nacional, utilizando o pacote R <mark style="background-color:#F4F4F4">Rvest</mark>. O objetivo foi extrair os dados das espécies da flora e fauna ameaçadas de extinção.</p>

```{r}
# carregar a lista das espécies da fauna
lista_fauna <- readRDS('./data/lista_classes_fauna_ameacada.rds')

# Resumir os dados da lista
str(lista_fauna)
```

```{r}
#  Selecionar e mostrar a classe das aves
head(lista_fauna$Aves)
tail(lista_fauna$Aves)
```

