---
title: 'Introdução à Análise de Dados com Linguagem R'
subtitle: 'Aula 4'

output:
        pdf_document:
                number_sections: true
                toc: true
                includes:
                        in_header: header.tex
        html_document:
                css: style.css
                number_sections: true
                toc: true
                toc_float:
                        collapsed: false
                        toc_depth: 2
                df_print: paged
                
author: 'Analista Ambiental Robson Cruz'
---

```{r setup, include=FALSE}
knitr::opts_chunk$set(echo = TRUE)
```

# Data Frames

<p style="text-align:justify"><i>dataframe</i> indiscutivelmente é a estrutura de dados mais importante em R, é nesta estrutura que a maioria dos seus dados será armazenada para análise. Combina a estrutura de uma matriz com a flexibilidade de ter diferentes tipos de dados em cada coluna. Pense em cada coluna como um vetor armazendo um tipo de dado específico. Para criar um <i>dataframe</i> utilizamos a função <mark style="background-color:#F4F4F4">dataframe( )</mark>.</p>

## Criar um data frame

```{r}
# criar um data frame
df <- data.frame(
    # Coluna id
    id = c(1, 2, 3, 4, 5),
    # Coluna nome
    nome = c('Mezilaurus itauba', 'Apuleia leiocarpa', 'Cedrela odorata', 
             'Amburana acreana', 'Hymenolobium excelsum'),
    # Coluna volume
    volume = c(3.25, 6.51, 7.45, 8.81, 4.35)
)

# mostrar os dados na tela
df
```

## Carregar um data frame a partir de um arquivo
Em R é possível a leitura de vários formatos de arquivos utilizados para armazenamento de dados, a exemplo de:
 
 * <p style="color:red"><b>.csv</b></p>
 
 * `.dbf`
 
 * `.dta` (Stata)
 
 * `.fst`
 
 * `.h5` 
 
 * `.mtp` (Minitab)
 
 * `.parquet`
 
 * <p style="color:red"><b>.rda</b></p>
 
 * <p style="color:red"><b>.rds</b></p>
 
 * <p style="color:red"><b>.RData</b></p>
 
 * `.spss` (SPSS)
 
 * <p style="color:red"><b>.txt</b></p>
  
 * `.xls` e `.xlsx`
  
 * `.xml`
 
 * `.xport` (SAS)
 
  
Abordaremos neste módulo apenas os formatos mais frequentemente utilizados, a saber: `.csv`, `.txt`, `.rds` e `.xls`
 
<p style="text-align:justify">Para leitura de arquivos nos formatos <mark style="background-color:#F4F4F4">.csv</mark> e <mark style="background-color:#F4F4F4">.txt</mark>, podemos utilizar a função <mark style="background-color:#F4F4F4">read.csv( )</mark> ou <mark style="background-color:#F4F4F4">read.csv2( )</mark>, a primeira por padrão lê dados de planilhas onde o separador decimal é o <mark style="background-color:#F4F4F4">.</mark> e o separador de colunas é a <mark style="background-color:#F4F4F4">,</mark>; ao passo que a segunda função é utilizada para leitura de planilhas onde o separador decimal é a <mark style="background-color:#F4F4F4">,</mark> e o separdor de colunas é o <mark style="background-color:#F4F4F4">;</mark></p>

## Leitura de Arquivos .csv e .txt

<p style="text-align:justify">O trecho de código a seguir faz a leitura de uma planilha em formato .csv, a qual é atribuída ao objeto R denominado <mark style="background-color:#F4F4F4">inventario</mark>, o qual após leitura dos dados passa a ser um dataframe, pois as colunas da planilha são importadas como vetores. Assim, podemos definir dataframe como um conjunto de vetores, mas pode também armazenar listas.</p>


```{r}
# Lê uma planilha csv com dados de inventário florestal
inventario <- read.csv2('./data/UMF_4_UPA_4F_SINAFLOR_v03.csv',
                encoding = 'latin1')
```

<p style="text-align:justify">A seguir usamos a função <mark style="background-color:#F4F4F4">head( )</mark> para mostrar as linhas iniciais do dataframe<mark style="background-color:#F4F4F4">inventario</mark>. Por padrão esta função mostra apenas as seis primeiras linhas do dataframe, caso queiramos ler as dez primeiras linhas, devemos especificar este número após o nome do dataframe: <mark style="background-color:#F4F4F4">head(inventario, 10)</mark></p> 

```{r}
# Mostrar as seis primeiras linhas dos dados no console
head(inventario)
```

<p style="text-align:justify">A seguir usamos a função <mark style="background-color:#F4F4F4">tail( )</mark> para mostrar as últimas linhas do dataframe<mark style="background-color:#F4F4F4">inventario</mark>. Por padrão esta função mostra apenas as seis últimas linhas do dataframe, caso queiramos ler as dez últimas linhas, devemos especificar este número após o nome do dataframe: <mark style="background-color:#F4F4F4">tail(inventario, 10)</mark></p> 

```{r}
# Mostrar as seis últimas linhas dos dados no console
tail(inventario)
```

## Obter os nomes das colunas de um Dataframe
<p style="text-align:justify;">Alguns Dataframes contém um número muito grande de colunas e precisamos atribuir os mesmos nomes a outros dataframes que formos criando, para evitar ter que digitar estes nomes outras vezes, podemos usar as função <mark style="background-color:#F4F4F4">names( )</mark> e <mark style="background-color:#F4F4F4">attributes( )</mark>.</p>
<p style="text-align:justify;">A primeira retornará um saída vetorial ao passo que a segunda uma lista com três elementos, o primeiro é <mark style="background-color:#F4F4F4">names</mark>: nomes das colunas; <mark style="background-color:#F4F4F4">class</mark>: mostra a estrutura de dados, no caso data.frame; <mark style="background-color:#F4F4F4">row.names</mark>: referente ao nomes dos rótulos das linhas, se houver. Para acessarmos somente os nomes das colunas usando a função attributes() devemos chamá-la da seguinte forma: <mark style="background-color:#F4F4F4">attributes(dataframe)[1]</mark></p>

```{r}
# Mostrar os nomes das colunas do data frame
names(inventario)
```

```{r}
# Mostrar todos os attributos do data frame
attributes(inventario)
```

```{r}
# Mostrar apenas o primeiro atributo (nomes das colunas)
attributes(inventario)[1]
```

## Obter número de linhas e colunas de uma Dataframe
<p style="text-align:justify">A função <mark style="background-color:#F4F4F4">dim( )</mark> recebe como parâmetro um dataframe e retorna o número de linhas e colunas.</p>

```{r}
# Mostrar as dimensões do data frame
dim(inventario)
```


* Podemos acessar apenas o número de linhas ou de colunas: `dim(inventario)[1]` e `dim(inventario)[2]`, respetivamente.

```{r}
# Mostrar apenas o número de linhas do dataframe
dim(inventario)[1]
```

```{r}
# Mostrar apenas o número de colunas do dataframe
dim(inventario)[2]
```

Os comandos acima podem ser simplificados com o uso apenas das funções `nrow()` e `ncol()`. veja os exemplos a seguir:


```{r}
# Obter o número de linhas de um dataframe
nrow(inventario)
```

```{r}
# Obter o número de colunas de um dataframe
ncol(inventario)
```

Dos exemplos acima podemos observar que foram inventariadas 18.588 árvores (número de linhas) e que o dataframe contém 13 variáveis (colunas)



## Obter a Estrutura dos Dados de um DataFrame

```{r}
# Verificar a estrutura dos dados
str(inventario)
```

## Resumo dos Dados de um Dataframe

```{r}
# Mostrar o resumo dos dados
summary(inventario)
```

## Acessar colunas do data frame
Para acessar uma coluna específica de um data frame usamos o sinal `$`, se queremos acessar somente a coluna referente a variável volume, denominada em nossa data frame de `Vol`: `inventario$Vol`. Isso nos permite aplicar uma função apenas a esta coluna:

```{r}
# Selecionar a coluna "Vol" e Mostrar o resumo dos dados da coluna "Vol"
summary(inventario$Vol)
```

## Filtrar Linhas e/ou Colunas de uma Data Frame
Em função do data frame possuir duas dimensões, é possível localizar uma lina e/ou uma coluna através das coordenadas de suas dimensões. Vamos considerar como exemplo os dados referente a lista de espécies da fauna brasileira ameaçadas de extinção.

```{r}
fauna <- read.csv2('./data/DF_port_MMA_300-2022_fauna.csv')

head(fauna)
```

Para filtrar a segunda linha passamos o endereço desta linha no data frame

```{r}
fauna[2, ]
```

Para filtrar apenas a terceira coluna

```{r}
print(fauna[, 3])
```

Também podemos filtrar um data frame com base em uma coluna

```{r}
fauna[fauna$especie_subespecie == 'Euvola ziczac', ]
```

## Filtrar dados com a função `subset`

```{r}
# Gerar um subconjunto das árvores selecionadas para corte
especies_explorar <- subset(inventario, Categoria == 'Explorar')

# Mostrar o subconjunto 
head(especies_explorar)
```

```{r}
# Número de Árvores a Explorar
nrow(especies_explorar)
```

## Criar uma nova coluna

Iremos criar uma coluna em função de um filtro baseado em dados de outro data frame. Vamos filtar os dados onde as epécies do `inventario` são espécies ameçadas de extinção, as espécies que forem ameaçadas receberão a denominção conforme sua categoria definida na Portaria MMA 300/2022, para isso teremos que utilizar carregar um _data frame_ com os dados da portaria e criar uma coluna no `inventario` denominada `status_ecologico`, a qual receberá a categoria de ameaça.


```{r}
# ler os dados da portaria MMA 300/2022
port_300_flora <- read.csv2('./data/DF_port_MMA_300-2022_flora.csv')

# Mostrar na tela apenas 6 linhas do data frame
head(port_300_flora)
```

```{r}
# Filtar as espécies do inventario que coincidem as espécies da Portaria 
# MMA 300/2022 e atribuir a categoria de ameaça a uma nova coluna em inventario,
# a ser denominada status_ecologico.
inventario_ameacadas <- inventario[inventario$Nome_Cientifico %in% port_300_flora$especie_subespecie_var, ]
```

Agora podemos saber quais espécies do inventário florestal são ameaçadas de extinção:

```{r}
unique(inventario_ameacadas$Nome_Cientifico)
```

## Excluir Linhas e Colunas de um Data Frame

```{r}
# Excluir a linha 2
fauna <- fauna[-2, ]

# Conferir a remoção da linha 2
head(fauna)
```

```{r}
# Excluir a coluna n
fauna$n <- NULL

# Conferir a remoção da coluna 1
head(fauna)
```

## Ler Dados de Arquivo Demilitado por Tabulação

```{r}
dados <- read.delim2('./data/Bivalvia_tab.txt')
head(dados)
```

## Ler Dados de Arquivo Delimitado por Espaço

```{r}
dados <- read.delim2('./data/Separado_por_Espaco.txt', sep = ' ')

head(dados)
```

## Ler Dados de Arquivo Hospedado na Internet

A seguir é mostrado como ler dados diretamente da internet, como exemplo iremos ler um conjunto de dados do SISTAXON.

```{r}
# Link da planilha com dados do Sistaxon
link <- 'http://www.ibama.gov.br/phocadownload/sinaflor/2022/2022-07-22_Lista_especies_DOF.csv'

# Ler o arquivo csv diretamente do link
#sp_sistaxon <- read.csv(link)

# Mostrar os dados no sonsole
#head(sp_sistaxon)
```

## Leitura de Dados em Formatos de Aqruivos de Softwares Proprietários

Arquivo | Pacote | Função
:------:|:------:|:-----:
.dbf    |foreign | read.dbf( )
.dta    |foreign | read.tda( )
.fst    |fst     | read_fst( )
.mtp    |foreign | read.mtp( )
.spss   |foreign | read.spss( )
.xls|<b><p style="color:red">readxl</b></p> | read_xls( )
.xls|<b><p style="color:red">readxl</b></p> | read_xlsx( )
.xport  |foreign | read.xport( )


## Ler Dados de Arquivos .xls e .xlsx

```{r}
# Carregar o pacote readxl
library(readxl)

# Listar as planilhas presentes no arquivo .xls
xls <- excel_sheets('./data/aves_reptilia.xls')
xls
```

Por padrão a função `read_xls()` lê a primeira planilha do arquivo.

```{r}
# Ler dados da primeira planilha "aves" e atribuir a um dataframe
dados_fauna <- read_xls('./data/aves_reptilia.xls')

# Mostrar as primeiras seis linhas do dataframe
head(dados_fauna)
```

Para ler uma outra planilha devemos passar essa informação para o parâmetro `sheets`. Se quisermos ler a planilha `reptilia` o código seria: `read_xls('./data/aves_reptilia.xls', sheet = 'reptilia')` ou `read_xls('./data/aves_reptilia.xls', sheet = 2)`


```{r}
# Ler dados da primeira planilha "reptilia" e atribuir a um dataframe
dados_fauna <- read_xls('./data/aves_reptilia.xls', sheet = 'reptilia')

# Mostrar as primeiras seis linhas do dataframe
head(dados_fauna)
```
